臺灣高等法院民事判決
109年度保險上易字第1號
上  訴  人  蔡昀序  
兼上一人之
訴訟代理人  蔡明圍  
被  上訴人  國泰人壽保險股份有限公司

法定代理人  黃調貴  
訴訟代理人  朱均霖  
上列當事人間請求給付保險金事件，上訴人對於中華民國108年1
1月22日臺灣臺北地方法院108年度保險字第67號第一審判決提起
一部上訴，並為訴之追加，本院於109年6月17日言詞辯論終結，
判決如下：
    主      文
上訴及追加之訴均駁回。
第二審及追加之訴訴訟費用由上訴人負擔。
    事實及理由
一、於第二審為訴之變更或追加，非經他造同意不得為之，但請
    求之基礎事實同一者、擴張或減縮應受判決事項之聲明者，
    不在此限。民事訴訟法第446條第1項但書、第255條第1項第
    2、3款定有明文。上訴人就原審判決敗訴中之新臺幣（下同
    ）67萬3,621元提起一部上訴，於本院擴張聲明為：被上訴
    人應給付蔡昀序60萬元、再給付蔡明圍46萬6,763元（追加
    請求39萬3,142元），核其追加請求，係基於原請求給付保
    險金之相同基礎事實，依上規定，應予准許。
二、上訴人主張：蔡明圍自為要保人與被保險人，以其子蔡昀序
    為受益人，於民國78年8月29日向被上訴人投保21世紀終身
    壽險（保單號碼0000000000），於20年繳費期滿後，蔡昀序
    可領取祝壽金60萬元（下稱A保險）；蔡明圍復於87年12月6
    日自為要保人及受益人，其子蔡昀廷為被保險人，向被上訴
    人投保保本111終身壽險（保單號碼0000000000），於20年
    繳費期滿可領取保險金100萬元（下稱B保險，與A保險合稱
    系爭保險）。系爭保險契約皆已滿期，爰依系爭保險契約之
    法律關係，請求被上訴人給付保險金，聲明：被上訴人應給
    付蔡昀序60萬元、蔡明圍100萬元。原審判決被上訴人應給
    付蔡明圍53萬3,776元，駁回其餘之訴，上訴人對敗訴中之6
    7萬3,621元聲明不服，提起一部上訴，並擴張上訴聲明：㈠
    原判決不利於上訴人部分廢棄。㈡上開廢棄部分，被上訴人
    應給付蔡昀序60萬元、蔡明圍46萬6,763元（其中39萬3,142
    元為追加請求） 。
三、被上訴人則以：系爭保險契約約定伊給付保險金時得先扣抵
    要保人所積欠之保險費、保單借款。A保險計算至108年7月2
    9日止，保單借款85萬2,292元、借款利息42萬0,320元，有
　　A保險保單借款紀錄查詢資料可稽；上訴人自承無保單借款
    繳息紀錄，亦無相關單據可查，可證上訴人所謂以現金清償
    保單借款，收回保單借款借據作廢云云，與事實有違；上訴
    人於A保險滿期時，尚未清償A保險保單借款本息已達66萬2,
    471元，與期滿祝壽金60萬元扣抵後，蔡昀序不得再請求給
    付保險金：且A保險自101年7月4日起停止效力，其2年申請
    恢復效力之期限已屆滿，無法申請復效。就B保險之滿期保
    險金，扣除保單借款本金42萬6,404元、利息4萬0,359元，
    餘額為53萬3,237元，上訴人於106年8月15日繳納39萬3,916
    元係B保險之續期保費及償還先前已墊繳之保費暨利息，上
    訴人稱已繳清保單借款云云，應有誤會；伊依保單借據借款
    規約第2條約定，將利息滾入本金，於法無違等，資為抗辯
    。答辯聲明：上訴駁回。
四、查蔡明圍於78年8月29日、87年12月6日向被上訴人投保系爭
    保險，分別於98年8月29日、107年12月6日滿期，依約可領
    取祝壽金60萬元及保險金100萬元。蔡明圍於108年3月27日
    請領保險金160萬元經被上訴人拒絕給付等情，有系爭保險
    契約要保書、保單條款、申訴函暨被上訴人回函等可憑（見
    原審卷第39至57、125至129、243頁），且為兩造所不爭（
    見本院卷第59頁），可信為真。
五、上訴人主張系爭保險已滿期，被上訴人應依約給付保險金，
    為上訴人所否認，並以前詞置辯。經查：
  ㈠依A保險契約第15條約定：「本公司（被上訴人）給付祝壽金
    、身故保險金或殘廢保險金或解約金或退還保單價值準備金
    時，如有第4條的墊繳保險費或第20條的貸款，得先將該項
    欠款及利息扣除後給付」，B保險契約第25條約定：「本公
    司（被上訴人）給付各項保險金、總解約金或返還總保單價
    值準備金時，如要保人有欠繳保險費（包括經本公司墊繳的
    保險費）或保險單借款未還清者，本公司得先抵償上述欠款
    及扣除其應付利息後給付」（見原審卷第45、53頁），是在
    上訴人請求系爭保險給付時，被上訴人得先抵償上訴人尚未
    清償之保單借款。
  ㈡被上訴人於109年5月4日、6月1日本院準備程序中提出借據原
    本，核與原審卷內之影本相符（見本院卷第129至130、133
    至134頁），上訴人亦不否認借據原本上之簽名為真正（同
    上卷第130、134頁），至於上訴人事後任意翻異稱被上訴人
    未提出保單借據原本，借據影本不足為證云云，顯不足採。
    被上訴人稱蔡明圍以A保險向伊辦理保單借款，計算至98年8
    月28日保險期滿日止，借款本息共計66萬2,471元；B保險借
    款計算至108年3月28日起訴時（見原審卷第25頁）止，保險
    金100萬元加計保單紅利539元，扣除保單借款本金為42萬6,
    404元、利息4萬0,359元，尚餘53萬3,776元（即100萬元+53
    9元-42萬6,404元-4萬0,359元＝53萬3,776元）等，有保單借
    款紀錄、保單借款借據、保單借款試算輸入畫面、滿期試算
    輸入畫面等可證（見原審卷第59至75、131至149、153、223
    頁），是上訴人尚欠A保險之借款本息66萬2,471元，已逾越
    其可得請求保險祝壽金60萬元；就B保險部分，計算到107年
    12月5日止，扣除保單借款本金42萬6,404元、利息4萬0,359
    元（共53萬3,237元），加計保單紅利539元，則上訴人可請
    求B保險之保險金為53萬3,776元（見原審卷第223頁之保單
    金額明細表）。
　㈢請求履行債務之訴，原告就其所主張債權發生原因之事實，
    固有舉證之責任，若被告自認此項事實而主張該債權已因清
    償而消滅，則清償之事實，應由被告負舉證之責任（最高法
    院28年渝上字第1920號判決先例參照），上訴人主張已全部
    清償保單借款云云，依上說明，上訴人應就已清償保單借款
    一事負舉證之責。上訴人自承無法舉證有清償A保險之保單
    借款（見原審卷第280頁），則其主張已清償A保險之借款，
    難認可採。上訴人另主張蔡明圍於106年8月15日前往被上訴
    人處繳款39萬3,916元，被上訴人收銀人員以手寫方式在繳
    納現金證明書（下稱系爭證明書，見原審卷第163頁）記載
    「393916」，告知蔡明圍就B保險之欠款已繳清云云；惟上
    訴人自承當天並未詢問被上訴人之收銀人員（見原審卷第28
    1頁），則其所指繳清欠款是否包括欠繳保費及保單借款，
    已非無疑。而被上訴人稱蔡明圍所繳納39萬3,916元僅為B保
    險之續期保費及償還先前已墊繳之保費與利息，並提出B保
    險之保險繳費紀錄為證（見原審卷第179至184頁），依紀錄
    所示，於106年8月16日、序號為164、繳費1萬1,500元，備
    註為續期保費，繳費日期均為106年8月16日之序號165至264
    ，備註為墊繳清償，上開序號164至264之繳費金額總共為39
    萬3,916元，與系爭證明書手寫「393916」相符，是被上訴
    人稱蔡明圍於106年8月16日所繳之39萬3,916元為其積欠之
    保費，並非清償保單借款，應屬可採。又系爭證明書記載：
    「續期保費送金單暨繳納證明書。…本單據可作為年度保險
    費繳納證明之報稅憑證…」（見原審卷第163頁），可見系爭
    證明書為被上訴人就保戶繳交保費所開具之證明文件，始得
    做為報稅憑證之用，倘為保戶清償保單借款之證明，被上訴
    人僅須出具收據即可，無須開立繳費證明書供做報稅之用，
    益徵系爭證明書不足為上訴人所稱已清償保單借款之證明。
    況系爭證明書記載：「…至106年8月14日為止，貴保戶尚有
    保單貸款餘額376,030元，未償還之自動墊繳保費287,500元
    …」，金額與上訴人主張已全數清償保單借款39萬3,916元不
    符，故其前揭主張，難認可採。
  ㈣至於上訴人主張B保險之借款本金僅37萬6,030元，被上訴人
    違法以利息滾入本金方式計算，金額方高達42萬6,404元，
    應予扣除利息云云。然利息不得滾入原本再生利息。但當事
    人以書面約定，利息遲付逾一年後，經催告而不償還時，債
    權人得將遲付之利息滾入原本者，依其約定，民法第207條
    第1項定有明文。被上訴人之保單借據借款規約第2條已特別
    約定：「利息每滿一個月付息一次，逾期欠繳之利息，每滿
    一年併入借款本金內複利計算」（見原審卷第157頁），被
    上訴人稱於B保險之保單借款利息未償還滿一年將滾入本金
    時，皆會於前一個月寄發保險單借款利息繳納通知書予上訴
    人，有其提出保險單借款利息繳納通知書、掛號清單為證（
    見原審卷第215、283至285頁），蔡明圍亦不爭執有收到上
    開文件（見原審卷第242頁），堪信為真，則被上訴人依保
    單借據借款規約第2條之特別約定，將利息滾入本金計算，
    應屬有據，上訴人上開主張，並非可採。
六、綜上所述，蔡明圍依保險契約之法律關係，請求被上訴人給
    付B保險之保險金53萬3,776元，為有理由，應予准許，逾此
    部分之請求，則無理由，應予駁回。原審就上開不應准許部
    分為上訴人敗訴之判決，核無不合。上訴意旨仍執陳詞指摘
    原判決中之67萬3,621元（即A保險60萬元、B保險7萬3,621
    元）部分不當，求予廢棄改判，為無理由，應予駁回。上訴
    人於本院為訴之追加，請求被上訴人再給付39萬3,142元（
    即B保險之466,763元－73,621元＝393,142元），亦無理由，
    同應駁回。
七、本件事證已臻明確，兩造其餘攻擊或防禦方法及所用之證據
    ，經審酌後認均不足以影響本判決之結果，爰不逐一論列，
    附此敘明。
八、據上論結，本件上訴及追加之訴，均為無理由，依民事訴訟
    法第449條第1項、第78條，判決如主文。
中    華    民    國   109    年    7    月     8     日
                  民事第十九庭  
                      審判長法  官  魏麗娟
                            法  官  陳慧萍
                            法  官  潘進柳
正本係照原本作成。
不得上訴。

中　　華　　民　　國　　109 　年　　7 　　月　　9 　　日

　　　　　　　　　　　　　  書記官  廖婷璇